最高法院刑事判決　　　　　　一○○年度台上字第五三八七號
上　訴　人　吳傳明
選任辯護人　洪大植律師
上列上訴人因殺人未遂案件，不服台灣高等法院中華民國一○○
年八月八日第二審判決（一○○年度上訴字第一六九九號，起訴
案號：台灣板橋地方法院檢察署一○○年度偵字第一三０八號）
，提起上訴，本院判決如下：
    主  文
上訴駁回。
    理  由
按刑事訴訟法第三百七十七條規定，上訴於第三審法院，非以判
決違背法令為理由，不得為之。是提起第三審上訴，應以原判決
違背法令為理由，係屬法定要件。如果上訴理由書狀並未依據卷
內訴訟資料，具體指摘原判決不適用何種法則或如何適用不當，
或所指摘原判決違法情事，顯與法律規定得為第三審上訴理由之
違法情形，不相適合時，均應認其上訴為違背法律上之程式，予
以駁回。本件上訴人吳傳明上訴意旨略稱：(一)伊履次供稱欲自殺
而在校門口點火自焚，發生第三人受害之結果，實非伊所願。邱
淑楨亦證稱伊當時車速不快，並非急速衝入校園，被害人亦未受
到嚴重傷害，而伊又有高血壓、排尿困難等疾病，容易影響精神
狀況，加上與兒子吳益達甫發生嚴重糾紛，情緒激動，始無法如
一般人辨識其行為之違法程度。縱未達因飲用汽油過量，造成神
經病變、精神障礙等症狀，亦達辨識行為能力顯著降低程度。是
伊當時欲在校門口自焚，係為表示對吳益達之不滿，並無殺人之
故意。原判決事實欄記載伊係出於自殺之意思開車進入（改制前
）台北縣板橋市埔墘國民小學（下稱埔墘國小）等情，判決理由
卻謂伊有殺人之故意，對伊於行為時為何轉變為僅有殺人之故意
，均未說明，自有判決事實與理由矛盾之違法。(二)伊縱使計劃至
埔墘國小引火自焚，然計畫之目的亦僅自殺，並不及於造成第三
人之傷亡，原審認伊計劃造成該國小內學童、家長等人傷亡，並
無任何證據足資證明，有判決理由不備之違誤。(三)伊於民國九十
九年十二月二十七日之警詢筆錄內容，與第一審當庭勘驗警詢錄
音結果，多有不符，其中「重大傷亡」、「讓吳益達賠償」等語
，實非完全由伊自行陳述，且詢問當時伊狀況不佳，精神狀態亦
受影響，並非可對答如流，原審就此未詳予調查，並於判決理由
內敘明，遽認上開伊之警詢筆錄有證據能力，自有違證據法則。
(四)伊確有與被害人和解之誠意，惟告訴人不願接受伊之賠償，惟
嗣後伊與其中一被害人曾○鎰以新台幣（下同）二十萬元達成和
解，有法院調解筆錄可證，並非無和解誠意，原審以伊未賠償被
害人，從重量刑，亦有違誤云云。
惟查，原判決依憑上訴人不利於己之部分供述，證人吳益達、邱
淑珍、陳俊榮、劉富雄、劉○瑩、劉○皓、曾○鎰、孟○潼（真
實姓名、年籍、住址均詳卷）之證詞，第一審民事庭九十九年度
家護字第一五八七號民事通常保護令影本、購買汽油發票影本、
現場監視器錄影擷取畫面、現場及車內物品照片、新北市政府消
防局火災原因調查鑑定書、新北市聯合醫院、國防醫學院三軍總
醫院附設民眾診療所；國立台灣大學附設醫院診斷證明書，扣案
打火機、汽油桶等證據，資以認定上訴人有原判決事實欄所記載
之犯罪事實，因而撤銷第一審之科刑判決，依想像競合犯之規定
，改判仍論處上訴人成年人故意對兒童犯殺人未遂罪刑（處有期
徒刑十二年；併為從刑之諭知），已詳述其所依憑之證據及認定
之理由。對於上訴人辯稱：伊沒有計畫衝撞學童，買汽油本來想
自殺，伊想伊兒子會帶孫子去學校，伊想在那而燒自己給他看，
伊有打開汽油桶喝下汽油，伊看路上沒有人，慢慢開進學校，當
時伊已經頭暈了，伊不知道有撞到四個學生及一個大人，伊當時
沒想那麼多，伊點火只想自殺，沒有殺人之故意云云。經綜合調
查證據之結果，認係卸責之詞，不足採信，分別在判決理由內詳
予指駁，並說明其證據取捨及判斷之理由。且敘明：(1)第一審當
庭播放勘驗上訴人於九十九年十二月二十七日之警詢筆錄錄影光
碟結果，上訴人坐在床上回答，意識清楚，對答正常等情，有勘
驗筆錄可稽（見第一審卷第八二、八三頁），證人即警員陳加彬
亦於偵查中證稱主治醫師說上訴人的精神狀況及身體都已回復正
常，可以辦理出院手續，才幫上訴人做筆錄。上訴人對答如流，
有都能清楚描述過程云云，足認上訴人之警詢筆錄並無重傷初癒
神智不清，亦無遭強暴、脅迫或利誘等不正方法之情事，上訴人
前開警詢供述，自有證據能力。(2)上訴人於警詢已供稱伊因房子
及保護令等情事，對兒子吳益達心生不滿，致心情鬱悶，欲行自
殺，並選擇以車輛載四桶汽油至孫子吳○軒（真實姓名、年籍、
住址詳卷）就讀之埔乾國小引火自殺，讓其兒子擔負賠償責任。
案發當日伊知駕駛汽車裝載汽油桶衝入校園，會造成無辜人員傷
亡，亦看見校門口因上學時段聚有眾多學童、家長及校方人員，
仍執意駕車衝撞，伊有聽到聲音，知悉遭車輛撞擊之學童等已捲
入車底下，卻以自己不想活，學童等可以證明賠償，仍執意點火
引燃車上汽油，於偵查中復供稱伊知悉於學生上學時間，將車衝
入校園，並點燃汽油發生爆炸，有可能造成人員死亡，陳俊榮、
劉富雄亦證稱上訴人車輛不顧阻止衝撞，輾壓人群及其後車輛爆
炸起火等情，上訴人上開自白與事實相符，堪以採信。(3)上訴人
雖辯稱伊無計畫，只是伊兒子會帶孫子到學校，伊想要在那裡燒
自己給他看，惟與上訴人於警詢之自白不符，且上訴人之兒子及
孫子當時亦不在現場，上訴人又事先購買準備汽油四桶，並在後
車蓋上書寫「吳益達」、「陳淑娟」、「叫爸爸去亡忙」等字句
，顯係經相當計劃，逐步實施，並非一時情緒失控之反應。上訴
人確有藉對埔乾國小內學童、家長等人造成傷害，讓其子吳益達
背負賠償責任，已達報復之目的。(4)上訴人係依計畫逐步為之，
且當時亦知操縱車輛左轉進入校門，再加速衝撞。輾壓學童、家
長，在車輛無法行進後，又點火引燃車內事先準備之汽油桶，足
見其於駕車衝入校園前，縱有喝入汽油，亦難認已達不能辨識其
行為違法或有顯著降低情形各等語甚詳。原判決所為論述，核與
卷證資料相符，從形式上觀察，並無足以影響判決結果之違背法
令之情形。按(一)認事採證、證據之取捨及證據證明力之判斷，俱
屬事實審法院之職權，苟無違背證據法則，自不能指為違法。本
件原審審酌上訴人因與其子有糾紛，憤恨難當，雖有點燃汽油自
焚之意，然上訴人當時未見其子及孫，仍執意駕車衝撞校園門口
，並在學童、家長聚集之門口，竟點燃車內之汽油桶，認上訴人
有殺人之犯意．據此認定上訴人有本件之犯罪事實。對於上訴人
之辯解，認不足採，已分別在判決內詳述其認事採證、證據取捨
及判斷之理由，核與證據法則並無違背，為其職權之適法行使，
自不能指為違法。原判決已敘明上訴人雖有引火自焚以自殺之意
，但其不顧校警阻擋，加速自後方分別衝撞被害人等，將被害人
捲入車底，致車輛卡住無法繼續前進，並點火引燃車內之汽油，
自亦有開車衝撞學童、家長等人，進而引火點燃汽油爆炸，以殺
害他人之故意，無非欲同歸於盡，且係依計畫而逐步為之，與經
驗法則無違，尚無不合。上訴意旨(一)(二)所指，置原判決已說明之
事項或屬原審採證認事職權之適法行使，任意指摘，自非適法之
上訴第三審理由。(二)上訴人於九十九年十二月二十七日之警詢筆
錄，已經第一審當庭勘驗警詢錄音，原審並以勘驗後之警詢內容
為證據（見原判決第五頁第二二行至末行、第六頁第一至十行）
，並未以警詢筆錄與錄音不符部分為證據，並無不符。雖其中「
傷亡」、「讓吳益達賠償」等語，並非上訴人所直接陳述，然原
審依其上下文，即警員詢問內容及上訴人回答之意，認上訴人已
承認選人多時衝撞校園，要造成重大的傷亡，讓吳益達賠償等情
，上訴人均對答如流，並無否認或改口，已說明其認定之理由，
亦無違誤。(三)量刑輕重係屬事實審法院得依職權自由裁量之事項
，原判決已斟酌刑法第五十七條各款所列情狀而未逾法定刑度，
即不得遽指為違法。原判決已敘明上訴人僅為報復其子，竟在國
小上學人多之際，對無辜之人開車衝撞輾壓捲入車底，並點燃車
內汽油桶，企圖造成重大傷亡，行止兇殘，嚴重造成社會不安，
且未賠償告訴人，犯後態度難認良好，原審判處有期徒刑七年二
月，不符社會感情及比例原則，認以量處有期徒刑十二年為適當
，已綜合審酌一切情狀，並詳細說明其理由，並非單以上訴人有
無賠償告訴人，為量刑之唯一依據，自無不合。上訴人上訴意旨
(四)所指，並未提出與被害人和解，已給付賠償之依據，自非適法
之第三審上訴理由。上訴人上訴意旨所指，或對於原判決究竟如
何違背法令，並未依卷內訴訟資料為具體之指摘，或徒憑己意，
就屬原審採證認事職權之適法行使，或原判決已經說明事項，任
意指摘為違法，核與法律規定得為第三審上訴理由之違法情形，
均不相適合，應認其上訴違背法律上之程式，予以駁回。至原判
決認上訴人想像競合犯家庭暴力防治法第六十一條第四款罪刑部
分，核屬刑事訴訟法第三百七十六條第一款所定不得上訴第三審
之案件，其想像競合之重罪（殺人未遂）部分之上訴既不合法，
則對於不得上訴第三審部分，即無從審究，應併予駁回。
據上論結，應依刑事訴訟法第三百九十五條前段，判決如主文。
中    華    民    國  一○○  年    九    月  二十九  日
                      最高法院刑事第八庭
                          審判長法官  黃  一  鑫  
                                法官  張  春  福  
                                法官  林  勤  純  
                                法官  李  錦  樑  
                                法官  宋  明  中  
本件正本證明與原本無異
                                      書  記  官  
中    華    民    國  一○○  年    十    月    四    日
                                                      K